臺灣臺北地方法院民事判決　　　　　　　 94年度海商字第3號
原　　　告　香港商得匯貿易有限公司台灣分公司
法定代理人　乙○
訴訟代理人　彭上華律師
複代理人　　江肇欽律師
被　　　告　世邦集運有限公司
法定代理人　甲○○
訴訟代理人　丁○○
被　　　告　台灣赫伯羅德船務代理股份有限公司
法定代理人　丙○○
訴訟代理人　程學文律師
上列當事人間請求損害賠償事件，本院於民國94年9月8日辯論終
結，判決如下：
    主    文
被告世邦集運有限公司應給付原告新臺幣柒拾柒萬零捌佰伍拾貳
元，及自民國九十四年一月二十八日起至清償日止按年息百分之
五計算之利息。
原告其餘之訴駁回。
訴訟費用由被告世邦集運有限公司負擔十分之九，餘由原告負擔
。
本判決第一項於原告以新臺幣貳拾陸萬元供擔保後，得假執行。
但被告世邦集運有限公司如以新臺幣柒拾柒萬零捌佰伍拾貳元為
原告預供擔保，得免為假執行。
原告其餘假執行之聲請駁回。
    事實及理由
甲、程序方面：
一、按以件貨運送為目的之運送契約或載貨證券記載條款、條件
    或約定，以減輕或免除運送人或船舶所有人，對於因過失或
    本章規定應履行之義務而不履行，致有貨物毀損、滅失或遲
    到之責任者，其條款、條件或約定不生效力，海商法第61條
    定有明文。經查，本件原告主張被告台灣赫伯羅德船務代理
    股份有限公司（下稱赫伯羅德公司）就系爭貨物開立載貨證
    券，並依據載貨證券之法律關係請求被告赫伯羅德公司賠償
    。又原告所依據之載貨證券背面條款雖有約定應由德國漢堡
    法院專屬管轄，但本件實際上之託運人為原告，原告主張載
    貨證券簽發人則為被告赫伯羅德公司，而運送契約目的地則
    為印度，均與德國無涉。是以，前開載貨證券記載之內容，
    其目的係利用原告遠赴德國求償不便，使其放棄求償，得以
    逃避其所應負之責任，顯為減輕運送人之責任，參酌海商法
    第61條規定之精神，自難認可拘束原告。又本件兩造均為我
    國籍，且被告赫伯羅德公司之營業所屬本院轄區，依民事訴
    訟法第2條第2項之規定，本院就本件損害賠償之訴自有管轄
    權，被告赫伯羅德公司抗辯本院並無管轄權云云，洵非可採
    。
二、次按法律行為發生債之關係者，其成立要件及效力，依當事
    人意思定其應適用之法律。當事人意思不明時，同國籍者依
    其本國法。國籍不同者依行為地法，行為地不同者以發要約
    通知地為行為地，如相對人於承諾時不知其要約通知地者，
    以要約人之住所地視為行為地，涉外民事法律適用法第6條
    第1項、第2項定有明文。查本件運送契約之履行地在印度，
    是原告提起本件訴訟，自屬涉外事件而有準據法適用之問題
    。次查，原告係依據運送契約請求被告世邦集運有限公司（
    下稱世邦公司）賠償，另依載貨證券之法律關係請求被告赫
    伯羅德公司賠償。而原告與被告世邦公司並未約定準據法，
    無從依當事人意思定其應適用之法律，惟原告與被告世邦公
    司均為我國籍，依上開涉外民事法律適用法規定，就原告得
    否主張被告世邦公司負責，應適用之準據法為我國之法律。
    又原告所依據之載貨證券背面條款已約定準據法為德國聯邦
    法律，而原告復未說明德國聯邦法律有何減輕或免除運送人
    或船舶所有人，對於因過失或應履行之義務而不履行，致有
    貨物毀損、滅失或遲到之責任之情事，故系爭載貨證券就此
    部分之約定難謂無效，是就原告得否主張被告赫伯羅德公司
    負責，應適用之法律為德國聯邦法律。
乙、實體方面：
一、原告起訴主張：原告於民國93年4月間委託被告世邦公司從
    基隆港運送價值美金23,795.4元折合新台幣（下同）
    770,852元之布料乙批（下稱系爭貨物）至印度那瓦夏瓦，
    被告世邦公司之履行輔助人即被告赫伯羅德公司並據以開立
    載明目的地為那瓦夏瓦之載貨證券交付原告。詎被告世邦公
    司嗣後竟將系爭貨物運送至印度新德里之ICD TKD貨櫃場（
    下稱新德里貨櫃場），致原告之客戶無法在印度那瓦夏瓦清
    關提領系爭貨物，遂向原告主張解除契約，致原告受有新台
    幣778,052元之損失。又系爭貨物之運費係被告世邦公司向
    原告收取，且系爭貨物亦是原告交由被告世邦公司裝船，是
    被告世邦公司自應依民法第634條規定賠償原告所受之損害
    。另被告赫伯羅德公司係載貨證券之發給人，且原告又持有
    全部之載貨證券，是被告赫伯羅德公司即應依載貨證券之法
    律關係負賠償責任等語，並聲明：（一）被告世邦公司應給
    付原告新台幣770,852元，及自起訴狀繕本送達之翌日起至
    清償日止按年息5%計算之利息。（二）被告赫伯羅德公司應
    給付原告新台幣770,852元，及自起訴狀繕本送達之翌日起
    至清償日止按年息5%計算之利息。（三）前2項任1被告給付
    時，他項被告於給付範圍內同免給付責任。（四）原告願供
    擔保，請准宣告假執行。
二、被告赫伯羅德公司抗辯如下：
（一）被告赫伯羅德公司並非系爭載貨證券之簽發人，而係基於
      代理人之地位，代理Hapag-Lloyd Container LinieGmbH
      （下稱HL公司）簽發系爭載貨證券，故原告依載貨證券之
      法律關係請求被告赫伯羅德公司賠償，要屬無據。
（二）系爭貨物係載貨證券上所載之託運人即英國之S&R Global
      Industries Ltd.（下稱S&R公司）向原告所購買，再轉售
      予載貨證券上所載之受貨人即印度之Prasad Enterprises
      （下稱PE公司），因此，系爭貨物應先由S&R公司轉讓交
      付予PE公司，再由PE公司轉讓交付予原告，方謂合法連續
      背書，然本件原告係由PE公司直接轉讓交付而取得系爭載
      貨證券，背書並不連續，是原告要不能依系爭載貨證券對
      被告赫伯羅德公司主張任何權利。
（三）觀諸原告93年5月28日之切結書，可見原告同意系爭貨物
      運至新德里貨櫃場，嗣因原告或其受貨人，未依印度當地
      法令辦理清關及提領手續，方致系爭貨物遭新德里貨櫃場
      拍賣，故被告赫伯羅德公司就系爭貨物遭拍賣之結果實無
      任何過失可言，依民法第225條之規定，被告赫伯羅德公
      司得免負給付運送物之義務或因不能給付所衍生之損害賠
      償責任。又系爭貨物之買賣條件為CIF，故系爭貨物於越
      過船欄後，其風險已轉由買受人承擔，原告並未受有損害
      ，是原告為本件請求，洵屬無據。再者，系爭貨物已運抵
      印度，縱非運抵原告指示之目的地，但原告或其受貨人並
      非不能於新德里貨櫃場辦理報關並提領貨物，詎原告或其
      受貨人竟怠於受領，致系爭貨物遭新德里貨櫃場拍賣，足
      認原告或其受貨人就本件損害之發生及擴大，應與有過失
      ，且亦有違誠信原則。
（四）系爭貨物於裝載前，並未聲明貨物之性質及價值，且記載
      於載貨證券，是被告赫伯羅德公司自可主張單位責任限制
      。而系爭貨物為整櫃運送，故系爭貨物之件數為1個貨櫃
      ，從而被告赫伯羅德公司之責任限制數額為666.67個特別
      提款權，超過部分原告自無請求權。又本件原告就系爭貨
      物誤運所受之損害，應僅為於新德里貨櫃場辦理報關、提
      領貨物，可能必須支付之額外費用，亦即那瓦夏瓦至新德
      里貨櫃場兩地間之內陸交通運費（約美金550元），是原
      告請求系爭貨物全部損害之賠償，並無依據。此外，原告
      並未舉證證明系爭貨物之目的地市價，逕依其所開立之商
      業發票記載之價金向被告赫伯羅德公司請求，顯非有據。
    並聲明：原告之訴及其假執行之聲請均駁回。如受不利判決
    ，願以現金或同面額之華南商業銀行可轉讓定期存單為擔保
    ，請准免為假執行。
    被告世邦公司則以：被告世邦公司僅為系爭貨物之承攬運送
    人，而非運送人，且被告世邦公司對系爭貨物並無航駛指導
    權及貨物裝卸權，而對運送人之選定亦已盡注意義務。況系
    爭貨損與被告世邦公司接收、保管及交付系爭貨物均無干係
    ，依民法第661條但書之規定，被告世邦公司自無需負損害
    賠償責任。又依原告簽立之切結書，明載原告同意如因運送
    目的地更改所造成之一切問題，即由原告自己負責。而本件
    原告2度更改運送目的地，最後致誤運至他地，依前揭切結
    書及民法第343條之規定，被告世邦公司亦得免除責任。況
    且，原告最後於93年5月28日出具之切結書已載明其已於印
    度新德里找到新買主，其後新買主不知何故竟未至新德里貨
    櫃場提領貨物，致系爭貨物遭拍賣，則被告世邦公司就系爭
    貨物遭拍賣之結果實無任何過失可言。至於原告與有過失致
    損害擴大及貨損計算等之答辯，茲援引被告赫伯羅德公司之
    抗辯等語置辯，並聲明：原告之訴及其假執行之聲請均駁回
    。如受不利判決，願供擔保請准免為假執行。
三、兩造不爭執之事實：
    原告於93年4月間委託被告世邦公司從基隆港運送系爭貨物
    至印度那瓦夏瓦，嗣系爭貨物運抵新德里貨櫃場。且因無人
    至新德里貨櫃場提領系爭貨物，致系爭貨物遭新德里貨櫃場
    拍賣。
四、得心證之理由：
    本件兩造所爭執之處，應在於（一）原告得否依載貨證券之
    法律關係向被告赫伯羅德公司請求賠償？該載貨證券有無背
    書不連續之情事？（二）原告與被告世邦公司間是否有運送
    契約關係存在？原告得否請求被告世邦公司負運送人之責任
    ？（三）被告是否因原告簽立切結書而免除責任？被告就系
    爭貨物遭新德里貨櫃場拍賣之結果有無過失？原告有無與有
    過失？（四）本件原告是否受有損害？原告得請求被告賠償
    之損害為何？本件有無單位責任限制之適用？本件依單位責
    任限制所計算之單位為若干？茲就前開爭點分述如下：
（一）經查，依原告提出之載貨證券左上方之記載，系爭貨物之
      運送人為HL公司，並非被告赫伯羅德公司，而系爭載貨證
      券右下方亦載明：「FOR ABOVE NAMED CARRIER
      HAPAG-LLOYD（TAIWAN）SHIPPING AGENCIES LTD.（AS
      AGENT）」，足見被告赫伯羅德公司僅係代理HL公司簽發
      系爭載貨證券，其本身並非載貨證券簽發人，是原告請求
      被告赫伯羅德公司應就系爭載貨證券負損害賠償責任，即
      非有據，原告尚難僅以系爭載貨證券所載之「Hapag
      Lloyd」之字樣與被告赫伯羅德公司之英文名稱相同，及
      系爭載貨證券左上方關於運送人記載之字跡甚小、位置隱
      蔽為由，即遽認被告赫伯羅德公司係以為自己之意思而簽
      發系爭載貨證券。又被告赫伯羅德公司於94年5月24日之
      答辯（四）狀即已表明其非載貨證券簽發人，此觀該答辯
      狀第 3頁第2行之記載即明（參本院卷第108頁），而94年
      5月24日期日所為之爭點整理亦載明原告得否依載貨證券
      之法律關係向被告赫伯羅德公司請求賠償，足徵被告赫伯
      羅德公司就此部分並非沒有爭執，故原告以被告赫伯羅德
      公司就此部分逾時提出攻擊防禦方法為由，主張失權效，
      洵非可取。
（二）按就運送全部約定價額，或承攬運送人填發提單於委託人
      ，即應視為承攬人自己運送，不得另行請求報酬，其權利
      義務均與運送人相同，此觀民法第663條、第664條規定即
      明。又運送人對於運送物之喪失、毀損或遲到，應負責任
      ，民法第634條前段亦有明文。查被告世邦公司係基於承
      攬運送人之地位承攬運送系爭貨物，此觀原告提出被告世
      邦公司出具之裝船通知上已載明運送人為HL公司並交付由
      HL公司簽發之載貨證券即明（參本院卷第8、11頁）。又
      被告世邦公司承攬運送系爭貨物，其出具予原告之發票，
      乃記載運費22,268元、吊櫃費5,600元、文件費650元、其
      他費用4,949元，並無佣金之記載，有該發票附卷可稽（
      見原審卷第68頁）。另被告世邦公司交付被告赫伯羅德公
      司之運費為27,694元，並非被告世邦公司單純向原告收取
      之運費22,268元，亦有被告世邦公司提出之統一發票在卷
      足憑（參本院卷第155頁），且被告世邦公司亦未將承攬
      報酬及墊付運費金額各多少告知原告，應認被告世邦公司
      係與原告就運送全部約定價額，並直接收取全部運費，揆
      諸前開說明，被告世邦公司雖為承攬運送人，仍應負運送
      人之責任。被告世邦公司僅以伊公司登記資料已記載為海
      運承攬業者，系爭載貨證券並非伊簽發，及已將伊向原告
      收取之報酬交付被告赫伯羅德公司為由，抗辯其無庸負運
      送人之責任云云，顯非可採。又系爭貨物因被告世邦公司
      誤運至新德里貨櫃場，且因無人至該貨櫃場提領，致系爭
      貨物遭新德里貨櫃場拍賣，依上開民法第634條前段之規
      定，被告世邦公司就系爭貨物之喪失自應負損害賠償責任
      。
（三）被告世邦公司固稱：依原告出具之切結書，原告應負責因
      更改目的地所造成之一切問題云云，然查，原告於93年4
      月間原係委請被告世邦公司將系爭貨物運至印度那瓦夏瓦
      ，嗣於同年月8日乃更改目的地為印度新德里貨櫃場，復
      於同年月16日再度更改目的地為那瓦夏瓦等情，有系爭載
      貨證券、裝船通知、原告出具之切結書2紙在卷足考（參
      本院卷第8至11頁）。而被告世邦公司既不否認其同意原
      告為如此之更改，則被告世邦公司即應依原告最後之指示
      將系爭貨物運至那瓦夏瓦，方屬依債務之本旨給付，至於
      運至那瓦夏瓦後若發生無法提領或其他問題，始屬前開切
      結書切結：「以上若有問題發生本公司願負責」之範圍，
      本件被告世邦公司既未依原告最後之指示將系爭貨物運至
      那瓦夏瓦，被告世邦公司自難以前揭切結書之記載主張免
      責。被告世邦公司雖又稱：原告最後於93年5月28日出具
      之切結書已載明其已於印度新德里找到新買主，其後新買
      主不知何故竟未至新德里貨櫃場提領系爭貨物，致系爭貨
      物遭新德里貨櫃場拍賣，則被告世邦公司就系爭貨物遭拍
      賣之結果實無任何過失可言等語，但查，原告最後指示之
      目的地為那瓦夏瓦，已如前述，是被告世邦公司即應依其
      與原告之約定將系爭貨物運抵那瓦夏瓦。至於原告固於93
      年5月28日出具切結書載明：「：：此筆貨送（物）誤送
      到INLAND TKD TUKLAKABAD DELHI，好不容易找到新買主
      ，煩請貴公司儘最大的配合及誠意，告知需更改SHIPPER,
      CONSIGNEE, NOTIFY, DESCRIPTION：：以上若有問題發生
      本公司願負責」（參本院卷第110頁），然觀諸上開記載
      ，可見原告係因被告世邦公司將系爭貨物誤運至新德里貨
      櫃場，原告方在新德里找新買主，但需更改系爭載貨證券
      之資料，而被告世邦公司並未提出已更改之載貨證券，以
      資證明其已配合原告之請求，則系爭貨物最後遭新德里貨
      櫃場拍賣，自可歸責於被告世邦公司，被告世邦公司抗辯
      其並無任何過失云云，委無可採。至被告世邦公司雖以其
      出具予被告赫伯羅德公司之承諾書為據，主張其已配合原
      告之指示更正載貨證券之內容，然揆諸被告世邦公司出具
      之承諾書（參本院卷第111頁），係被告世邦公司請求被
      告赫伯羅德公司更改載貨證券內容之文件，而被告赫伯羅
      德公司最後是否已依被告世邦公司之請求更改之，該承諾
      書並無從證明，是被告世邦公司就此部分之抗辯亦非可取
      。再者，本件原告最後指示之目的地為那瓦夏瓦，則原告
      即無至新德里貨櫃場受領貨物之義務，是被告世邦公司抗
      辯原告或其受貨人怠於新德里貨櫃場辦理報關並提領貨物
      ，致爭貨物遭新德里貨櫃場度拍賣，原告或其受貨人就本
      件損害之擴大，應與有過失等語，要無足取。
（四）再按運送物有喪失、毀損或遲到者，其損害賠償額應依其
      應交付時目的地之價值計算之，為民法第638條第1項所明
      定，此亦為債務不履行損害賠償之特別規定。又本件應交
      付時之目的地為印度，而系爭貨物於印度之市價，固經本
      院囑託外交部駐印度代表處協查，經駐印度代表處向多家
      紡織公司洽詢，均無法得知該品名為何，作何用途，故無
      法提供確切之價格，有駐印度代表處94年6月15日印度字
      第107號函在卷可查（參本院卷第130頁）。惟原告出售系
      爭貨物予S&R公司之價格為美金23,795.4元（折合新台幣
      770,852元），有商業發票1紙附卷足憑（參本院卷第6頁
      ），而以到達目的地貨物完好之市價計算，依經驗法則及
      一般國際慣例，該市價至少包括成本、保險費、運費、關
      稅、管理費、合理利潤等項，依常情應高於交易價額，參
      以買低賣高為商業交易常態，目的地之價格通常高於出口
      港之價格，則原告以其售價請求被告世邦公司賠償，應屬
      可採。被告世邦公司雖稱：系爭貨物於貨物裝載前，並未
      聲明貨物之性質及價值，且記載於載貨證券，是本件自有
      單位責任限制之適用。且系爭貨物為整櫃運送，故系爭貨
      物之件數為1個貨櫃，從而被告世邦公司之責任限制數額
      為666.67個特別提款權，超過部分原告自無請求權云云。
      然按除貨物之性質及價值於裝載前，已經託運人聲明並註
      明於載貨證券者外，運送人或船舶所有人對於貨物之毀損
      滅失，其賠債責任，以每件特別提款權666.67單位或每公
      斤特別提款權2單位計算所得之金額，兩者較高者為限。
      前項所稱件數，係指貨物託運之包裝單位。其以貨櫃、墊
      板或其他方式併裝運送者，應以載貨證券所載其內之包裝
      單位為件數。但載貨證券未經載明者，以併裝單位為件數
      。其使用之貨櫃係由託運人提供者，貨櫃本身得作為1件
      計算，海商法第70條第2、3項定有明文。又上開所謂「其
      使用之貨櫃係由託運人提供者，貨櫃本身得作為一件計算
      」，係指除載貨證券所載之件數外，倘貨櫃係由託運人提
      供者，該貨櫃本身亦得加計1件，而非指全部貨物僅得計
      算貨櫃1件而已，被告世邦公司上開主張顯有誤會。另系
      爭貨物之載貨證券記載原告委託被告世邦公司運送之系爭
      貨物為794件，有載貨證券在卷可參（參本院卷第83頁）
      ，而現在一特別提款權等於美金1.45104元，則本件之單
      位責任限制額度為美金767,611.28元（794×1.45014×
      666.67＝767,611.28），乃較原告請求之損害額為高。
      是被告世邦公司於本件主張單位責任限制，並無實益。被
      告世邦公司復稱：本件原告因被告世邦公司之誤運所受之
      損害，應僅為於新德里貨櫃場辦理報關、提領貨物，可能
      必須支付之額外費用，亦即那瓦夏瓦至新德里貨櫃場兩地
      間之內陸交通運費而已等語，但如前所述，原告並無至新
      德里貨櫃場受領系爭貨物之義務，而系爭貨物已被新德里
      貨櫃場拍賣，是原告所受之損害自為系爭貨物喪失，而非
      僅為兩地間之陸運費用，被告世邦公司前揭抗辯，要非可
      採。再者，原告係自系爭載貨證券所載之受貨人PE公司受
      讓取得該載貨證券，則原告就系爭貨物即有所有權，且因
      系爭貨物之喪失而受有損害，此與原告與S&R公司間之買
      賣條件究為CIF或FOB無涉，被告世邦公司抗辯原告並未受
      有損害等語，亦非可採。
五、綜上所述，本件被告世邦公司將系爭貨物誤運至新德里貨櫃
    場，致原告所有之系爭貨物喪失。從而，原告依民法第634
    條之規定請求被告世邦公司賠償系爭貨物之價值即新台幣
    770,852 元，及自起訴狀繕本送達之翌日即94年1月28日起
    至清償日止按年息5%計算之利息，為有理由，應予准許。至
    被告赫伯羅德公司並非系爭載貨證券之簽發人，是原告依載
    貨證券之法律關係請求被告赫伯羅德公司賠償，即非有據，
    應予駁回。
六、假執行之宣告：
    兩造陳明願供擔保，聲請宣告假執行或免為假執行，經核原
    告勝訴部分，合於法律規定，爰分別酌定相當之擔保金額宣
    告之；原告其餘假執行之聲請，因訴之駁回而失所依據，不
    予准許。
七、兩造其餘之攻擊或防禦方法及未經援用之證據，經本院斟酌
    後，認為均不足以影響本判決之結果，自無逐一詳予論駁之
    必要，併此敘明。
八、訴訟費用負擔之依據：民事訴訟法第79條。
中　　華　　民　　國　　94　　年　　9 　　月　　27　　日
                                  民事第五庭法官 林秀圓
正本係照原本作成
如對本判決上訴，須於判決送達後廿日內向本院提出上訴狀
中　　華　　民　　國　　94　　年　　9 　　月　　27　　日
                                          書記官 林蓮女
附錄
民事訴訟法第392條
法院得宣告非經原告預供擔保，不得為假執行。
法院得依聲請或依職權，宣告被告預供擔保，或將請求標的物提
存而免為假執行。
依前項規定預供擔保或提存而免為假執行，應於執行標的物拍定
、變賣或物之交付前為之。
